【裁判字號】    99,訴更一,38
【裁判日期】    990526
【裁判案由】    巷道爭議
【裁判全文】
臺北高等行政法院判決
                                    99年度訴更一字第38號
                                    99年5 月19日辯論終結
原      告  甲○○
訴訟代理人  蔡文玉  律師
被      告  臺北市政府都市發展局
代  表  人  乙○○○○○○住同上
訴訟代理人  戊○○
            丁○○
參  加  人  巧洋實業股份有限公司
代  表  人  丙○○
上列當事人間巷道爭議事件，原告不服臺北市政府中華民國96年
4月13日府訴字第09670121900號訴願決定，提起行政訴訟，經本
院97年1 月31日96年度訴字第2058號判決駁回原告之訴。原告不
服，提起上訴，經最高行政法院於99年3 月4 日以99年度判字第
212 號判決，將原判決廢棄，發回更審，本院更為判決如下：
    主  文
訴願決定及原處分關於准許參加人就台北市○○區○○段○○段
415 地號等二十筆土地申請建造執照（93建字第67號），所為併
案○○○區○○路○段○○○ 巷巷道部分均撤銷。
第一審及發回前上訴審訴訟費用均由被告負擔。
    事實及理由
一、事實概要：參加人於92年10月13日，就坐落臺北市○○區○
    ○段○○段415地號等20筆土地，向臺北市政府申請更新事業
    計畫，經臺北市政府以92年11月21日府都四字第0922481010
    0 號函准予辦理。嗣參加人於92年11月24日，就上開土地向
    臺北市政府工務局（下稱工務局）申請建造執照；並併案就
    建築基地內現有巷道（即臺北市○○區○○路○段○○○巷）申
    請廢止。經工務局建築管理處（自95年8月1日起改隸臺北市
    政府都市發展局）於93年1月5日，邀集交通局、臺北市內湖
    區戶政事務所及臺北市內湖區清白里里辦公處等召開為巧洋
    實業股份有限公司，於臺北市○○區○○段○○段415地號等
    20筆土地，擬併建造執照申請案辦理現有巷廢止會勘案，其
    會勘紀錄記載略以：「……六、結論：請申請人依各單位意
    見辦理後，由建管處依行政程序簽報。」工務局建築管理處
    乃以上開土地之建造執照申請案既經臺北市政府核准都市更
    新事業計畫在案，有關依臺北市○○巷道○○○○道申請辦
    法第10條第1項第1款規定，申請將建築基地內之現有巷道併
    案辦理廢止乙節，簽請准予併案辦理廢止。工務局於93年2
    月26日核發93建字第0067號建造執照，並於上開建造執照附
    表記載略以「……22.基地內現有巷道，即康寧路1段255 巷
    部份，併案辦理廢止。未領得拆除執照前，仍不得妨礙他人
    對該道路公共地役權之行使。」。原告不服，提起訴願，遭
    決定駁回，遂提起本件行政訴訟。
二、本件原告主張：
    (一)原告居住坐落台北市○○區○○路○段○○○巷71號1樓房屋
      ，原告之房屋面向該巷道，原以上開巷道為人車出入之通
      路，該巷道被廢止後，人車均無法進出。原告房屋旁雖有
      8 米計畫道路，惟二者高低落差達數公尺，中間建有樓梯
      僅可供人上下出入，車輛無法通行。上開巷道係延伸至原
      告所有422-2、420等地號土地內，該422- 2及420 地號等
      土地並不在本案建築基地之內，該巷道經廢止後，並無其
      他巷道可供替代，亦不符合該條文所規定四週計畫道路均
      已開闢完成之要件，縱四週計畫道路均已開闢完成，惟在
      同一街廓內之全部土地仍須屬計畫整體使用者，即已經整
      體規劃為可供建築用地者，始得認定符合臺北市○○巷道
      ○○○○道申請辦法第10條規定之全部要件。本件係屬辦
      理都市更新之地區，工務局准許廢止上開巷道之處分，顯
      然違反上開辦法第11條規定。工務局既已於93年1月5日邀
      集相關單位會勘在案，則其自知原告住居之上開房屋人車
      出入唯一巷道即為上開巷道，卻仍依據簡俊卿建築師不實
      之說明書作出廢巷之行政處分，明顯違反行政程序法第36
      條及第39條之規定，是原處分關於廢止上開巷道部分顯有
      違誤。
    (二)依最高行政法院99年判字第212 號發回意旨所示，上開巷
      道廢止事項，係屬都市計畫法所規範之事項，被告核准廢
      巷處分依據之臺北市○○巷道○○○○道申請辦法並非依
      據都市計畫相關法規授權之合法法規命令，是以被告所為
      核准廢巷處分，已屬依法無據。況且縱認被告得依臺北市
      現有巷道廢止或改道申請辦法第10條第1項第1款規定而為
      准否參加人申請將建築基地內之現有巷道（即上開巷道）
      併案辦理廢巷處分；然查該巷道並非僅屬本案建築基地內
      之現有巷道，而係併供原告等第三人使用之巷道，且被告
      所為核准廢巷處分，實均不符合上開申請辦法第10條第1
      項第1 款規定之要件，則被告未依其所定規則遽為核准廢
      巷處分，自亦有違平等原則。
    (三)矧本案係屬於都市更新案件，有臺北市建管處之簽文可參
      ，而上開土地既為辦理都市更新地區，則上開屬建築基地
      內之現有巷道自為辦理都市○○○區○○○○巷道。如依
      臺北市○○巷道○○○○道申請辦法第11條規定，足見除
      政府機關為興辦公共工程外，辦理都市○○○區○○○○
      巷道，亦不得申請廢止或改道。被告未查，竟違反申請辦
      法第11條規定率為核准本件廢巷處分，依最高行政法院發
      回意旨所示，自亦同有違反平等原則之違誤等情。並聲明
      求為判決訴願決定及原處分關於准許參加人就上開土地申
      請建造執照，所為併案廢止上開巷道部分均撤銷。
三、被告則以：
    被告於93年1月5日邀集內湖區清白里里辦公處等相關單位辦
    理場會勘在案，結論由被告依行政程序簽報，係基於現有巷
    道經廢止或改道後對公共通行及交通之考量。上開巷道位於
    參加人建築基地範圍內，小於四週計畫道路寬度，且建築基
    地臨接之計畫道路皆已開闢完成，縱廢止亦不影響該地區之
    交通；又本案沿現有巷道兩側土地均計畫整體使用，且經臺
    北市政府92年11月21日府都四字第09224810100 號函核准更
    新事業計畫在案，依上開臺北市政府都市更新事業之核定圖
    說，上開現有巷道業已併都市更新事業計畫辦理廢止，更新
    後之規劃設計圖說並未保留該現有巷道。被告於參加人申請
    建造執照階段，依設計建築師依法簽證負責之基地現況調查
    、測量及設計等建築圖說、臺北市政府都市更新核准內容及
    臺北市○○巷道○○○○道申請辦法第10條第1 項第1 款規
    定，廢止上開巷道，於法有據，並無違誤等語，資為抗辯。
    並聲明求為判決駁回原告之訴。
四、參加人則以：
    (一)按臺北市○○巷道○○○○道申請辦法第10條規定，上開
      巷道位於上開建築基地內，有現況照片位置索引圖可按，
      上開巷道平均寬度為4.25公尺，小於四周計劃道路之最小
      寬度8 公尺，有說明書乙件可按，原告對此不爭執。四週
      計劃道路金湖路（20M）和星雲街（12M）均已開闢完成，
      有現況平面實測圖附卷可稽。另本案沿現有巷道兩側土地
      均計劃整體使用，經臺北市政府核准更新事業計劃在案，
      有該府92年11月21日府都四字第09224810100 號函可按，
      揆諸首楬規定，原處分廢止上開巷道，於法有據，並無不
      當。
    (二)本案沿現有巷道兩側土地均計劃整體使用，經臺北市政府
      92年11月21日府都四字第09224810100 號函核准更新事業
      計劃在案，依上開臺北市政府都市更新事業之核定圖說，
      系爭原有巷道業已併都市更新事業計劃辦理廢止，更新後
      之規劃設計圖說並未保留該巷道。被告在前審言詞辯論時
      陳稱：「本案之前在都市計劃時，就有公告程序，事實上
      都市計劃做好後就已經沒有那條現有巷道了，只是到建照
      申請時才依併廢掉。」等語在卷。本件在臺北市政府實施
      都市計劃時，就有公告程序，所以本件廢止巷道之程序並
      無不合。
    (三)揆諸司法院大法官釋字第255 號解釋，是都市計劃範圍內
      ，具有通行公用地役關係之既成巷道，未經都市○○○○
      ○道路者，於計劃道路開闢完成可供公眾通行後，得予廢
      止。本件四週道路星雲街、金湖路及金湖路65巷，均巳開
      闢完成，供公眾通行數年，且原告亦使用新開之巷道出入
      ，無礙其通行，依前揭釋字第255 號解釋，都市計劃並已
      完成細部計劃，臺北市政府自有權廢止不適用之巷道，此
      屬都市計劃法所規範之事項，廢巷合於法令規定。
五、兩造之爭點：原處分所為關於併案廢止上開巷道部分，是否
    合法。
六、經查：
    (一)行政處分對相對人授益之同時，對第三人產生負擔之結果
      者，為學理上所稱之第三人效力處分。該第三人雖非行政
      處分之受處分人，但既主張其權利或法律上之利益因該處
      分而受侵害，為法律上之利害關係人，自得依行政訴訟法
      第4條第1項規定，提起撤銷訴訟。本件原告主張，被告核
      發給參加人之系爭建造執照，將其房屋出入口封死，危害
      其安全，顯屬違法，即屬前述對他人之授益處分主張自己
      權利或法律上利益受侵害，自得提起撤銷訴訟，合先敘明
      。
    (二)按受發回之高等行政法院，應以最高行政法院所為廢棄理
      由之法律上判斷為其判決基礎，行政訴訟法第260 條第3
      項定有明文。本件最高行政法院發回意旨認為，依司法院
      大法官釋字第255 號解釋：「在實施都市○○○○○○道
      路規劃應由主管機關依都市計畫法之規定辦理，已依法定
      程序定有都市計畫並完成細部計畫之區域，其道路之設置
      ，即應依其計畫實施，而在循法定程序規劃道路系統時，
      原即含有廢止非計畫道路之意，於計畫道路開闢完成可供
      公眾通行後，此項非計畫道路，無繼續供公眾通行必要時
      ，主管機關自得本於職權或依申請廢止之。」是都市計畫
      範圍內，具有通行公用地役關係之既成巷道，未經都市○
      ○○○○道路者，於計畫道路開闢完成可供公眾通行後，
      得予廢止。且巷道廢止事項司法院釋字第255 號解釋理由
      書闡釋，係屬都市計畫法所規範之事項，惟查臺北市○○
      巷道○○○○道申請辦法第1 條規定：「本辦法依建築技
      術規則建築設計施工編第8 條規定訂定之。」但建築技術
      規則第1 條係規定：「本規則依建築法（以下簡稱本法）
      第97條規定訂之。」而非依據都市計畫相關法規之授權，
      則臺北市○○巷道○○○○道申請辦法並非合法授權之法
      規命令。依此見解，則原告依據該辦法廢止巷道，於法即
      非有據。
    (三)再者，被告雖以臺北市○○巷道○○○○道申請辦法第10
      條規定：「建築基地內之現有巷道合於左列情形之一者，
      得於辦理建築執照時，檢附有關證件及書圖併案向工務局
      建築管理處申請廢止或改道，由建築管理處報經工務局核
      准後併建築執照案實施，不受第5 條至第9 條規定之限制
      ：一、擬廢止現有巷道之平均寬度小於四周計畫道路之最
      小寬度，且四周計畫道路均已開闢或自行開闢完成時，在
      同一街廓內之全部土地或沿現有巷道兩側土地計畫整體使
      用者，或取得沿現有巷道兩側已建築完成之基地同意並計
      畫整體使用者。二、現有巷道位於申請建築基地內且僅供
      基地內原住戶通行者。三、同一街廓內單向出口之現有巷
      道自底端逐段廢止者。四、符合左列規定申請部分改道者
      ：(一)改道後之寬度大於原平均寬度，且不小於三公尺並整
      齊規則者。(二)改道後之路線較原有巷道不迂迴曲折者。(三)
      改道後不形成畸零地者。前項應檢附之有關證件及書圖，
      應依建築法等有關法令及本辦法規定辦理。」上開巷道位
      於上開建築基地內，該巷道平均寬度為4.25公尺，小於四
      週計劃道路之最小寬度8 公尺。四週計劃道路金湖路（20
      M ）和星雲街（12M ）均已開闢完成，原處分廢止上開巷
      道，於法有據。惟上開巷道位於辦理都市更新地區，為兩
      造所是認，依臺北市○○巷道○○○○道申請辦法第11條
      第4 款規定：「○○○區○○○巷道，除政府機關為興辦
      公共工程外，不得申請廢止或改道。…四、辦理都市更新
      地區。」是以在辦理都市○○○區○○○巷道，除政府機
      關為興辦公共工程外，不得申請廢止或改道。被告依參加
      人之申請，廢止上開巷道，於法亦有不合。
七、綜上所述，被告所辯，為不可採。從而，原處分所為關於併
    案廢止上開巷道部分，尚有違誤，訴願決定未予糾正，亦有
    未合。原告訴請撤銷，為有理由，應予准許。
八、據上論結，本件原告之訴為有理由，爰依行政訴訟法第98條
    第1 項前段，判決如主文。
中    華    民    國    99    年    5     月    26    日
                    臺北高等行政法院第二庭
                              審判長法  官  徐瑞晃
                                    法  官  蕭惠芳
                                    法  官  蔡紹良
上為正本係照原本作成。
如不服本判決，應於送達後20日內，向本院提出上訴狀並表明上
訴理由，如於本判決宣示後送達前提起上訴者，應於判決送達後
20日內補提上訴理由書（須按他造人數附繕本）。
中    華    民    國    99    年     5    月    27    日
                                    書記官  賴淑真

司法院資訊處製作；財團法人民間司法改革基金會備份。
